臺灣彰化地方法院刑事判決　　九十三年度訴字第一三六九號
　　公　訴　人　臺灣彰化地方法院檢察署檢察官
　　被　　　告　辛○○
　　　　　　　　子○○
上列被告等因常業重利等案件，經檢察官提起公訴（九十三年度
偵字第六七九五、六九九一號），暨移送併案審理（九十三年度
偵字第七六五四號），被告於準備程序中就被訴事實為有罪之陳
述，經告以簡式審判之旨，並聽取意見後，本院合議庭裁定由受
命法官獨任進行簡式審判程序，判決如下：
    主    文
辛○○共同以乘他人急迫，貸以金錢，而取得與原本顯不相當之
重利為常業，處有期徒刑肆月，如易科罰金，以佰元折算壹日
，扣案之ＳＡＧＥＭ牌行動電話壹支、借款人資料壹份、帳冊壹
本、電話雜記本壹本，均沒收；又共同以其他非法方法，剝奪人
之行動自由，處有期徒刑月，如易科罰金，以佰元折算壹日
。應執行有期徒刑陸月，如易科罰金，以佰元折算壹日，扣案
之ＳＡＧＥＭ牌行動電話壹支、借款人資料壹份、帳冊壹本、電
話雜記本壹本，均沒收。
子○○共同以乘他人急迫，貸以金錢，而取得與原本顯不相當之
重利為常業，處有期徒刑月，如易科罰金，以佰元折算壹日
。緩刑年。扣案之ＳＡＧＥＭ牌行動電話壹支、借款人資料壹
份、帳冊壹本、電話雜記本壹本，均沒收。
    犯罪事實
一、辛○○基於常業重利之犯意，自民國九十二年八月間起，藉
    由不知情友人之介紹，從事地下錢莊放款之業務，提供資金
    予急需周轉之不特定人，乘人急迫而貸予現金，收取每新臺
    幣（下同）一萬元，以十日為一期，利息一千元、一千五百
    元或二千五百元不等（換算週年利率為百分之三百六十五、
    百分之五百四十七點五或百分之八百六十不等），與原本顯
    不相當之重利，並於借款時先預扣一期利息，同時要求借款
    人扣留身分證明文件或簽發本票作為質押擔保，以利將來催
    討債務。其先後於如附表所示之時間、地點，趁如附表所示
    之丁○○等借貸人亟需現金周轉而陷於急迫之際，分別貸予
    如附表所示之款項，恃此取得與原本顯不相當之重利為生，
    並以之為常業；另自九十三年八月間某日起，以月薪一萬元
    代價，僱用與其有共同犯意聯絡之子○○，駕車載其前往約
    定處所向借款人催討利息及債務。
二、其中如附表六所示之乙○○向辛○○借得如附表所示款項後
    ，因未能如期償還借款，辛○○為索討上開借款暨利息，竟
    復夥同姓名年籍均不詳之成年男子，另行共同基於妨害自由
    之犯意聯絡，於九十三年八月五日，在彰化縣彰化交流道附
    近永和豆漿店前，強押乙○○上車使其行動自由受到限制，
    期間辛○○並以加害身體、財產之事，向乙○○恫嚇稱若不
    繳息，將使渠斷手斷腳等語，使乙○○心生畏懼，致生危害
    於安全，乙○○為求脫身，乃以中國信託信用卡提領三萬元
    償債，並通知乙○○之姐林毓琇擔保之。
三、嗣如附表五所示之丙○○因不堪負荷上開重利而報警，迨九
    十三年九月七日十四時十五分許，子○○駕駛辛○○所有之
    車牌號碼ＯＥ─七七二七號自用小客車，搭載辛○○前往彰
    化縣大村鄉○○路三六八之十二號向丙○○收取利息時，為
    警當場查獲，並扣得辛○○用以供經營地下錢莊聯絡所用之
    ＳＡＧＥＭ牌行動電話一支，俟復經辛○○同意，偕同警方
    前往其位於彰化縣彰化市○○路七巷十二號租屋處內，扣得
    辛○○所有，供從事重利犯罪所用之借款人資料一份、帳冊
    一本、電話雜記本一本及非供本案犯罪使用之本票二十張、
    甲○○戶口名簿影本一份及壬○○身分證影本正反面各一張
    。
四、案經彰化縣警察局報請臺灣彰化地方法院檢察署檢察官偵查
    起訴暨移送併案審理。
    理    由
一、上揭犯罪事實，業據被告辛○○、子○○於本院準備程序及
    審理時坦承不諱，且經被害人乙○○、丙○○、甲○○、壬○○、丁○○、庚○○、癸○○、己○○於警詢中指述綦詳
    ，復有借款人資料一份、帳冊一本、電話雜記本一本、本票
    二十張、戶口名簿影本一份、身分證正反面影本一份、ＳＡ
    ＧＥＭ牌行動電話一支扣案可佐，足證被告二人之自白與事
    實相符。本案事證明確，被告二人犯行堪以認定。
二、按刑法上所謂常業犯，指反覆以同種類行為為目的之社會活
    動之職業性犯罪而言，至於犯罪所得之多寡，是否恃此犯罪
    為唯一之謀生職業，則非所問，縱令兼有其他職業，仍無礙
    於該常業犯罪之成立，此有最高法院八十五年臺上字第五一
    號判例可資參照，是不論被告辛○○、子○○二人所得多
    寡，如何分工及其等是否兼作其他職業，仍無礙其等為常業
    犯罪。且一般重利罪，固須乘他人急迫對特定人貸與原本取
    得顯不相當之利息始能成立，但明知社會上有因急迫舉債濟
    急或有輕率無經驗而舉債情形者，預先訂定苛刻之條件，一
    俟有人向之借款，即得博取重利，並以之為常業，雖非對特
    定之人乘其急迫而為之，仍應成立刑法第三百四十五條之常
    業重利罪。核被告辛○○、子○○二人，乘如附表所示之借
    款人需款周轉而陷於急迫之際，分別貸與如附表所示之金錢
    ，而取得與原本顯不相當之重利，且其二人皆係以此為業，
    恃以為生之行為，均係犯刑法第三百四十五條之常業重利罪
    。次按刑法之共同正犯係採客觀主義，以共同實施構成犯罪
    事實之行為為成立要件，雖共犯相互間只分擔一部分之行為
    ，苟有犯意之聯絡，仍應就其全部犯罪事實共同負責，最高
    法院亦著有二十二年上字第一七一三號判例可參，查本案被
    告辛○○經營地下錢莊貸放款項予急需舉債濟急之不特定客
    戶丁○○等人牟利，被告子○○雖未直接參與款項之貸放，
    惟其明知被告辛○○以高利放款為業，仍基於犯意之聯絡，
    分擔催討利息及駕車工作，而參與犯罪構成要件之行為，揆
    諸上開判例意旨，被告子○○仍應就此部份犯罪事實與被告
    辛○○共同負責，是被告辛○○、子○○二人間，就上開常
    業重利犯行，均有犯意之聯絡及行為之分擔，皆為共同正犯
    。檢察官移送併案審理部分，因與起訴部分具有實質上一罪
    關係，本院自得併予審理。又刑法第三百零二條之妨害自由
    罪，原包括私行拘禁及以其他非法方法剝奪人之行動自由行
    為而言，所謂非法方法，涵蓋強暴、脅迫、恐嚇等情事在內
    ，故縱其所為，合於刑法第三百零五條恐嚇危害安全之情形
    ，仍應視為剝奪行動自由罪之部分行為，不另論以恐嚇危害
    安全罪。查被告辛○○強押被害人乙○○上車使其行動自由
    受到限制，並於妨害自由行為繼續中，以言詞恫嚇被害人乙○○，致渠心生畏懼，危害被害人乙○○人身安全，其所為
    恐嚇危害安全犯行部分自包含於妨害自由之同一意念中實施
    ，雖合於刑第三百零五條之犯罪構成要件，但此動作應僅視
    為妨害自由之部分行為，合併成為一個妨害自由罪，應依刑
    法第三百零二條第一項論處，不另論以恐嚇危害安全罪。是
    核被告辛○○所為，另犯刑法第三百零二條第一項之剝奪行
    動自由罪，而被告辛○○與前揭姓名年籍均不詳成年男子間
    ，就妨害自由犯行部分，均有犯意聯絡及行為分擔，皆應論
    以共同正犯。被告辛○○所犯常業重利罪與剝奪行動自由罪
    二罪間，犯意個別，行為互異，應予分論併罰。再公訴意旨
    認被告辛○○脅迫被害人乙○○還債，使被害人乙○○心生
    畏懼而交付三萬元，觸犯刑法第三百四十六條第一項之恐嚇
    取財罪嫌，惟被告辛○○為收取重利及借款本金而恐嚇被害
    人乙○○之安全，主觀上乃依重利契約索討，尚難認有何意
    圖為自己或他人不法所有之意圖，應係涉犯刑法第三百零五
    條之恐嚇危害安全罪，公訴人此部份起訴法條尚有未洽，又
    依上開說明，被告辛○○恐嚇危害安全之行為，屬所犯剝奪
    行動自由罪之部分行為，不另論罪，是檢察官認被告另涉有
    刑法第三百四十六條第一項恐嚇取財罪，且與所犯之刑法第
    三百零二條第一項、第三百四十五條罪間，有手段目的之牽
    連關係，容有誤會，併予敘明。爰審酌被告二人正值壯年，
    不思以正當途徑掙取金錢，反而利用他人急迫牟取重利，實
    不足取，有鑑於借款人每每因無力負擔高利貸之重利或鋌而
    走險犯罪或輕生尋短或引發家庭問題等社會事件時有所聞，
    是被告等僅為圖一己之私欲，而貸放金錢，坐收重利，其犯
    行之惡性本已非輕，惟念及被告二人犯後皆坦承全部犯行，
    兼衡被告辛○○業已放棄向附表所示被害人追索所借款項，
    且積極尋求與上開被害人和解，除被害人乙○○因搬遷尋覓
    未果外，其餘被害人均願原諒被告等情，有卷附和解書、存
    證信函各七紙得憑，堪認其犯後態度良好，已有全然悔意，
    復斟酌被告子○○參與犯罪分工程度之深淺，犯罪時間非長
    ，暨犯罪目的、手段、智識程度等一切情狀，分別量處如主
    文所示之刑，並均諭知易科罰金之折算標準，另就被告辛○○部分定其應執行刑，以示懲儆。續查被告子○○前未曾受
    有期徒刑以上刑之宣告，有臺灣高等法院被告前案紀錄表在
    卷可按，因年輕識淺，短於思慮，致罹刑章，涉犯情節較輕
    ，經此偵審程序及科刑之教訓，當知警惕而無再犯之虞，本
    院認所宣告之刑，以暫不執行為適當，爰併諭知緩刑三年，
    以勵自新。末扣案之ＳＡＧＥＭ牌行動電話一支、借款人資
    料一份、帳冊一本、電話雜記本一本，係被告辛○○所有，
    供被告二人犯本案常業重利罪所用之物，業據被告辛○○供
    承在卷，應依刑法第三十八條第一項第二款宣告沒收之。至
    扣案本票二十紙，為被告辛○○貸款予丁○○等人之債權憑
    證，雖有收取重利之行為，但仍有借款事實，是上開本票並
    非被告辛○○因犯罪所得之物，又甲○○戶口名簿影本一份
    、壬○○身分證影本正反面各一張，皆係作擔保之用，亦非
    違禁物，爰均不為沒收之諭知，附此說明。
據上論斷，應依刑事訴訟法第二百七十三條之一第一項，第二百
九十九條第一項前段，刑法第二十八條、第三百四十五條、第三
百零二條第一項、第三百零五條、第五十一條第五款、第三十八
條第一項第二款，第七十四條、第四十一條第一項前段，罰金罰
鍰提高標準條例第一條前段、第二條，判決如主文。
本案經檢察官田德煙到庭執行職務。
中    華    民    國  九十四    年   七   月    二十  日
                  刑事第一庭          法  官  周莉菁
以上正本證明與原本無異。
如不服本判決，應於判決送達後十日內向本院提出上訴狀 (須附
繕本)。
告訴人或被害人對於判決如有不服具備理由請求檢察官上訴者，
其上訴期間之計算係以檢察官收受判決正本之日期為準。
中    華    民    國  九十四    年   七   月    二十  日
                                      書記官  黃當易
附表：（新臺幣，下同）
┌──┬───┬───────┬─────┬──────┬──────┐
│編號│被害人│　 借款地點　 │ 借款時間 │　借款金額　│　  利息　　│
├──┼───┼───────┼─────┼──────┼──────┤
│ 一 │丁○○│彰化縣大村鄉山│(一)九十二年│ (一)二萬元　 │每一萬元，十│
│　　│　　　│腳路「俗又美」│  八月二十│ (二)一萬元　 │天利息一千五│
│　　│　　　│家具行前　　　│  二日    │ (三)二萬元   │元。交款預扣│
│　　│　　　│　　　　　　　│(二)九十二年│  　　　    │一千五百元第│
│　　│　　　│　　　　　　　│  八月二十│　　　　　　│一期利息　　│
│    │      │              │  五日    │　　　　　　│            │
│    │      │              │(三)九十二年│            │            │
│    │      │              │  八月二十│            │            │
│    │      │              │  七日    │            │            │
│　　│　　　│　　　　　　　├─────┴──────┴──────┤
│　　│　　　│　　　　　　　│交付面額十萬元本票三張。              │
│　　│　　　│　　　　　　　│                                      │
│　　│　　　│　　　　　　　│                                      │
├──┼───┼───────┼─────┬──────┬──────┤
│ 二 │庚○○│彰化縣彰化市中│九十二年九│  一萬元　　│每一萬元，十│
│　　│　　　│山路一段附近　│月中旬　  │　　　　　　│天利息二千五│
│　　│　　　│　            │　　　　　│　　　　　　│百元。交款預│
│　　│　　　│　            │　　　　　│　　　　　　│扣二千五百元│
│　　│　　　│　　　　　　　│　　　　　│　　　　　　│第一期利息　│
│　　│　　　│　　　　　　　├─────┴──────┴──────┤
│　　│　　　│　　　　　　　│交付面額十萬元本票一張。              │
│　　│　　　│　　　　　　　│                                      │
├──┼───┼───────┼─────┬──────┬──────┤
│ 三 │癸○○│彰化縣大村鄉中│九十二年十│  五萬元　　│預扣第一期利│
│　　│（借款│山路二段附近　│一月中旬　│　　　　　　│息七千五百元│
│　　│人張明│　            │　　　　　│　　　　　　│，每借一萬元│
│　　│南）　│　            │　　　　　│　　　　　　│十天利息一千│
│　　│　　　│　　　　　　　│　　　　　│　　　　　　│五百元      │
│　　│　　　│　　　　　　　├─────┴──────┴──────┤
│　　│　　　│　　　　　　　│交付面額各五千元本票八張。            │
│    │      ├───────┴───────────────────┤
│    │      │附註：本件係癸○○之友人戊○○借款，由癸○○擔保，嗣張│
│    │      │      明南因無力償還而藏匿無蹤，黃錦昌遂要求癸○○清償│
│    │      │      。　                                            │
├──┼───┼───────┬─────┬──────┬──────┤
│ 四 │甲○○│南投縣草屯鎮中│九十三年五│  十五萬元　│預扣第一期利│
│　　│　　　│正路某處　　　│月十九日　│　　　　　　│息一萬五千元│
│　　│　　　│　　　　　　　│　　　　　│　　　　　　│，每借一萬元│
│　　│　　　│　　　　　　　│　　　　　│　　　　　　│十天利息一千│
│　　│　　　│　　　　　　　│　　　　　│　　　　　　│元　　　    │
│　　│　　　│　　　　　　　├─────┴──────┴──────┤
│　　│　　　│　　　　　　　│交付面額十五萬元本票一張及戶口名簿影本│
│　　│　　　│　　　　　　　│一份。　　　　　　　　                │
├──┼───┼───────┼─────┬──────┬──────┤
│ 五 │丙○○│(一)彰化縣花壇鄉│(一)九十三年│ (一)一萬元   │每一萬元十日│
│　　│　　　│  中山路福樂游│  五月某日│ 　一萬元   │利息一千五百│
│　　│　　　│  泳池旁　    │  、同年月│ (二)五千元   │元。        │
│　　│　　　│(二)彰化縣大村鄉│  下旬某日│　　　      │            │
│　　│　　　│  中山路與中正│(二)九十三年│　　　　　　│            │
│　　│　　　│  東路口      │　五月某日│　　　　　　│　　　　　  │
├──┼───┼───────┼─────┼──────┼──────┤
│ 六 │乙○○│彰化交流道附近│九十三年七│ (一)三萬元   │三萬元，並先│
│　　│　　　│之永和豆漿店前│月初某日十│ (二)一萬元   │預扣四十五天│
│　　│　　　│　            │八時許　  │　          │利息一萬    │
│　　│　　　│              ├─────┴──────┴──────┤
│　　│　　　│　　　　　　　│交付面額各三萬元本票三張。            │
│　　│　　　│　　　　　　　│                                      │
├──┼───┼───────┬─────┬──────┬──────┤
│ 七 │壬○○│彰化縣員林鎮員│九十三年八│  五萬元　　│預扣第一期利│
│　　│　　　│水路二段一五七│月十一日　│　　　　　　│息七千五百元│
│　　│　　　│號前　　　　　│　　　　　│　　　　　　│，每借一萬元│
│　　│　　　│　　　　　　　│　　　　　│　　　　　　│十天利息一千│
│　　│　　　│　　　　　　　│　　　　　│　　　　　　│五百元　　　│
│　　│　　　│　　　　　　　├─────┴──────┴──────┤
│　　│　　　│　　　　　　　│交付面額十五萬元本票一張及身分證影本正│
│　　│　　　│　　　　　　　│反面各一份　　　　                    │
├──┼───┼───────┼─────┬──────┬──────┤
│ 八 │己○○│彰化縣彰化市崙│(一)九十二年│ (一)一萬元   │共交利息三千│
│　　│　　　│平里曉陽路三○│  八月十六│ (二)五千元   │元，並攤還全│
│　　│　　　│一巷十二弄五號│  日十八時│ (三)二萬元   │部本金三萬五│
│　　│　　　│　            │  許      │　　　　　　│千元（利息之│
│　　│　　　│　            │(二)九十二年│　　　　　　│計算為每借一│
│　　│　　　│　            │　九月七日│            │萬元，十天一│
│　　│　　　│　            │　十九時許│            │期利息一千五│
│　　│　　　│　            │(三)九十二年│            │百元）      │
│    │      │　            │  九月三十│            │            │
│    │      │              │  一日十三│            │　　　      │
│    │      │              │　時許    │            │　          │
│    │      │              ├─────┴──────┴──────┤
│    │      │              │交付面額各二萬元、十萬元及五千元之本票│
│    │      │              │三張　                                │
└──┴───┴───────┴───────────────────┘
附錄本判決論罪科刑法條：
刑法第三百四十五條：
以犯前條之罪為常業者，處五年以下有期徒刑，得併科三千元以下罰金。
刑法第三百零二條第一項：
私行拘禁或以其他非法方法，剝奪人之行動自由者，處五年以下有期徒刑、拘役或三
百元以下罰金。
